臺灣彰化地方法院民事判決
110年度訴字第1189號
原      告  黃群硯  
訴訟代理人  楊振裕律師
複 代理 人  鄭絜伊律師
            洪俊欽  
被      告①洪啟輝  
兼  上  一
訴訟代理人②洪木勝  
上  一  人
訴訟代理人  吳佶諭律師
被      告③ 洪再發  
訴訟代理人  姚淑芬  
被      告④洪郭雪華
兼  上  一
訴訟代理人⑤洪志雄  

上列當事人間請求拆屋還地事件，本院於民國111年6月1日言詞
辯論終結，判決如下：
    主      文
原告之訴及假執行之聲請均駁回。
訴訟費用由原告負擔。
    事實及理由
一、原告主張：坐落彰化縣○○鎮○○段000地號、面積1048平方公
    尺土地（下稱系爭土地），為兩造與訴外人倪寶全、黃冠智
    、劉淑娟及黃靖耘等人共有。系爭土地之共有人就該土地並
    無分管之協議，被告未經同意，擅自在其上建造如附圖即彰
    化縣鹿港地政事務所民國111年1月19日土地複丈成果圖（收
    件日期文號：110年12月15日鹿土測字第187000號，下稱附
    圖）所示，編號Ａ、面積255.52平方公尺之2層樓房（門牌彰
    化縣○○鎮○○里○○巷000號，下稱系爭建物）及編號Ｂ、面積24
    7.20平方公尺之庭院空地，為無權占有共有土地，侵害原告
    及其他共有人對於系爭土地所有權之完整行使等情，爰依民
    法第821條、第767條第1項前段規定，求為命被告將系爭建
    物拆除，並將編號Ａ土地及編號Ｂ之庭院空地返還原告及共有
    人全體之判決，暨願供擔保請准宣告假執行。
二、被告則以：
　㈠系爭土地歷經多次所有權變動，光復後初期為洪扁菓、曾洪
    謹、洪蒙正、洪旦等4人所共有。嗣洪扁菓之應有部分由洪
    傳煙繼承後售與黃呈修，再由黃呈修之繼承人於105年間繼
    承後輾轉移轉，現由原告及洪靖耘、劉淑娟、黃智冠取得該
    應有部分。曾洪謹之應有部分，於69年3月23日分別賣給倪
    寶全及被告洪木勝、洪再發、洪志雄等4人。洪旦之應有部
    分由洪清光繼承，後於57年12月30日賣給洪子文。洪蒙正之
    應有部分，分別由被告洪啟輝、洪子文於39年7月繼承，嗣
    經洪子文向洪清光買得上開應有部分後，其應有部分合計為
    6/24，其後於93年11月24日贈與其配偶即被告洪郭雪華。
　㈡系爭建物稅籍編號00000000000號，原始起造人洪子文即洪木
    勝、洪再發、洪志雄之父親，依彰化縣地方稅務局111年3月
    10日彰稅房字第1116006216號函，可知系爭房屋1層樓部分
    ，分3個時期興建，分別為67年1月、69年12月、78年7月。
    對照系爭土地所有權變動情形，可知67年起造當時，洪子文
    持有系爭土地應有部分6/24，其後洪子文於69年3月間以被
    告洪木勝、洪再發、洪志雄3兄弟名義，再向曾洪謹買得應
    有部分各2/27，再加計洪啟輝所持有之應有部分1/12，應有
    部分合計已達15/27。按系爭土地面積1048平方公尺計算，
    約為582.2平方公尺之面積，洪子文按其取得與經同意使用
    應有部分及劃分之範圍，陸續興建系爭房屋，最終如附圖所
    示之編號Ａ、Ｂ部分土地。據此可知，洪子文是於陸續取得土
    地應有部分之使用權利後，依據各共有人間實際上所劃定的
    使用範圍建造房屋，於現址已使用40餘年。
　㈢又門牌草港巷114號、稅籍編號00000000000號建物，為系爭
    土地共有人倪寶全所有，使用土地面積為59.5平方公尺，依
    據折舊年數，可知為69年間所建造，對照系爭土地所有權變
    動情形，可知倪寶全是於69年3月23日，向曾洪謹以買賣取
    得系爭土地應有部分1/9，而倪寶全於林額本院彰化簡易庭 
    107年度彰簡字第109號拆屋還地案件中，明確表示114號建
    物是在百年前老房子倒了之後原地興建的等語，足證明系爭
    土地早已實際有劃定使用範圍。故倪寶全是取得土地應有部
    分後，依據各共有人間實際上所劃定的使用範圍，建造114
    號建物，並於現址已使用40餘年。另草港巷119號、稅籍編
    號00000000000號建物，為黃呈修所起造，使用面積為73.6
    平方公尺，依據折舊年數，可知為69年間建造，78年7月增
    建，對照系爭土地所有權變動情形，可知黃呈修是於61年7
    月24日向洪傳煙以買賣取得應有部分8/24。黃呈修之繼承人
    黃明輝於前開107年度彰簡字第109號拆屋還地案件中，亦明
    確表示當時是跟別人買同段353地號土地100多坪，但建屋只
    有60坪，建屋是依照舊屋倒後再蓋的等詞，同樣可證明系爭
    土地早已實際有劃定使用範圍。故黃呈修是取得土地應有部
    分後，依據各共有人間實際上所劃定的使用範圍，建造119
    號建物，於現址亦已使用40餘年。
　㈣由系爭土地上建物使用及居住情形可知，其各共有人實際上
    劃定使用範圍，對各自占有管領部分，互相容忍，並在各自
    管領土地上興建地上物，數十年來相安無事，顯見各共有人
    間就系爭土地依現況使用位置及其面積，參照最高法院110
    年度台上字第2766號判決意旨，已有默示分管協議存在。而
    原告取得系爭土地之應有部分時，系爭建物及相鄰之114建
    物、119號建物，早已存在系爭土地上數十年以上，具有公
    示性及公開性，各共有人及其繼受人均應受分管協議而拘束
    ，原告明顯知悉或可得而知，被告基於分管協議而占有，並
    非無正當權源，原告自不得請求拆屋還地等語，資為抗辯。
    並聲明原告之訴及假執行聲請均駁回，如受不利判決，願供
    擔保宣告免為假執行。
三、下列事實，有土地登記謄本（本院卷第15-19頁）、彰化縣
    鹿港地政事務所111年3月22日、24日函檢送本院之舊土地登
    記簿謄本（本院卷第153-173頁）、彰化縣地方稅務局111年
    3月10日函送之稅籍證明書、稅籍登記表及平面圖（本院卷
    第143-152頁）為證，並經本院囑託彰化縣鹿港地政事務所
    派員勘測屬實，分別製有勘驗筆錄及如附圖所示之複丈成果
    圖（本院卷第59-61頁、第65頁），復為兩造所不爭執，堪
    信為真實。
　㈠系爭土地現為兩造與訴外人倪寶全、黃冠智、劉淑娟及黃靖
    耘所共有，原告、洪啟輝與訴外人黃冠智、劉淑娟、黃靖耘
    之應有部分為各1/12，洪木勝、洪志雄、洪再發之應有部分
    為各2/27，洪郭雪華之應有部分6/24，訴外人倪寶全之應有
    部分則為1/9。
  ㈡系爭土地原為洪扁菓、曾洪謹、洪蒙正、洪旦等4人共有，其
    後：
　　❶洪扁菓之應有部分8/24，於51年由洪傳煙繼承，再於61年
      間以買賣為原因移轉登記予黃呈修。嗣黃呈修之繼承人黃
      奇瑤、黃明輝、黃奇航及黃智冠，於105年間繼承取得各1
      /12。原告以贈與為原因輾轉取得黃明輝所繼承之應有部
      分1/12。黃奇瑤、黃奇航繼承之應有部分1/12則現各由洪
      靖耘、劉淑娟取得。
　　❷曾洪謹之應有部分8/24，於69年3月23日以買賣移轉登記予
      倪寶全及洪木勝、洪再發、洪志雄等4人，倪寶全取得應
      有部分1/9，洪木勝、洪再發及洪志雄各取得2/27。
　　❸洪旦之應有部分4/24，於51年間由洪清光繼承，後於57年1
      2月30日以買賣移轉登記予洪子文，再於93年11月24日由
      洪子文贈與移轉登記與其配偶洪郭雪華。
　　❹洪蒙正之應有部分2/12，於39年7月間由洪啟輝、洪子文（
      即洪木勝、洪志雄、洪再發及洪郭雪華之被繼承人）繼承
      各取得1/12。其後洪子文於93年11月24日將持分贈與移轉
      登記予其配偶洪郭雪華。
　㈢系爭建物（門牌草港巷116號，稅籍名義人為洪木勝、洪志雄
    、洪再發等3人，持分比率各1/3）及編號Ｂ之庭院空地，為
    洪木勝、洪志雄、洪再發、洪郭雪華之被繼承人洪子文（10
    3年6月19日死亡）出資建造。
四、爭執事項及其判斷
　㈠原告主張兩造及其他共有人就系爭土地並無分管之協議，系
    爭建物及編號Ｂ庭院無權占用該土地之事實，為被告否認，
    辯稱：洪子文於陸續取得土地應有部分後，依各共有人間實
    際上所劃定之使用範圍，各自分管占用特定部分，陸續興建
    系爭房屋，最終占用如附圖所示編號Ａ、Ｂ之土地，迄今於現
    址已使用40餘年，自得認為有默示分管契約之存在，系爭建
    物及庭院占用系爭土地並非無權占有等語。
　㈡經查：
　⑴未經共有人協議分管之共有物，共有人對於共有物之特定部
    分占用收益，須徵得其他共有人全體之同意，如未經他共有
    人同意而就共有物之全部或一部任意占用收益者，他共有人
    固得本於所有權請求除去其妨害或請求向全體共有人返還占
    用部分。惟共有物分管契約之成立，不以共有人間明示之意
    思表示為限，共有人默示的意思表示，亦包括在內。所謂默
    示的意思表示，係指依共有人之舉動或其他情事，足以間接
    推知其效果意思者而言。又共有物分管約定，不以訂立書面
    為要件，倘共有人間實際上劃定使用範圍，對各自占有管領
    之部分，相互容忍，對於他共有人使用、收益，各自占有之
    土地，未予干涉，已歷有年所，即非不得認為有默示分管契
    約之存在（最高法院87年度台上字第1359號、83年度台上字
    第1377號判決參照）。
　⑵系爭土地於67年間訴外人黃呈修、曾洪錦、洪子文及被告洪
    啟輝所共有，嗣於69年3月23日曾洪錦之應有部分，以買賣
    為原因移轉登記予訴外人倪寶全及被告洪木勝、洪再發、洪
    志雄等4人所有，業如上述。而依房屋稅籍資料所示，系爭
    建物起課年月為67年1月、69年12月、78年7月及86年月；倪
    寶全所有114號建物，折舊年數為42年；黃奇瑤（黃呈修之
    繼承人）名義之119號建物，折舊年數為47年或起課年月78
    年7月、折舊年數32、43，有彰化縣地方稅務局函送之房屋
    稅籍證明書、房屋稅籍登記表及房屋平面圖（本院卷第143-
    152頁、第227-248頁）可稽。由此可知，系爭建物與其他共
    有人所有之114號建物、119號建物各自實際占用系爭土地之
    特定部分興建，共有人對於他共有人各自占有管領部分，相
    互容忍，未予干涉，迄今已達40年以上。再由本院彰化簡易
    庭107年度彰簡字第109號請求拆屋還地事件，可知114號建
    物為倪寶全之父倪文章（104年7月24日死亡）興建；119號
    建物為黃呈修（104年9月9日死亡）興建（參該事件第二審
    本院107年度簡上字第95號判決之不爭執事項，本院卷第202
    頁）。倪寶全在該拆屋還地事件，明確表示114號建物是在
    百年前老房子倒了之後於原地興建；119號建物權利人即黃
    呈修之繼承人黃明輝亦明確指稱建屋是依照舊屋倒後再蓋等
    詞（言詞辯論筆錄影本均參本院卷第273頁），由此更可證
    全體共有人確有實際上劃定使用範圍，各自占用特定部分建
    屋居住管領使用收益，互不干涉，已歷有年所。
　⑶系爭土地目前主要有3間房屋坐落其上，系爭建物坐落附圖編
    號Ａ部分，黃呈修興建之119號建物坐落系爭建物北側，倪文
    章興建之119號建物，則在系爭建物東北側（圖示如本院卷
    第271頁）。各該建物或為平房、或為樓房，若非其他共有
    人對於各共有人有管領占用特定部分之明示或默示同意，豈
    有能公然改建或興建房屋並使用達數10年之可能。系爭土地
    面積1048平方公尺，被告應有部分合計5/9，持分面積約582
    .22平方公尺，而系爭建物及庭院占用土地之面積合計499.7
    2平方公尺，顯未超過持分面積，亦可佐證各共有人占用共
    有土地之特定部分，彼此間對於各自管領位置、面積確實有
    所制約與默契，並非被告等人所專擅。原告謂系爭建物及11
    4號、119號建物長期占用系爭土地，他共有人僅為單純之沈
    默，無法證明有分管協議之存在云云，難以採取。至於114
    號建物、119號建物有部分越界占用鄰地，致遭鄰地所有人
    請求拆屋還地，應係舊時建屋之際，圖一時便利，疏未申請
    鑑界以確認與鄰地界址所致，尚不能據此否定各共有人對於
    他共有人各自管領部分，確有相互容忍、互不干涉之客觀事
    實。被告抗辯系爭土地各共有人間有默示之分管契約存在，
    洪子文於其分管占用部分興建系爭建物及庭院，並非無權占
    有系爭土地，即屬有據。
　⑷原告謂若各共有人間有成立分管協議，惟於民法第826條之1
    規定修正施行前成立之分管契約，參照最高法院86年度台上
    字第2098號判決意旨，共有人間分管契約如為第三人明知或
    可得而知，始得對抗第三人，因被告不能證明原告明知或可
    得而知有分管協議，自無從據以抗辯原告應受拘束等語。惟
    原告雖於110年5月7日始因贈與而登記取得系爭土地之共有
    權。然被告取得系爭土地而與其他共有人，各自實際上管領
    占用土地之特定部分，相互容忍，並對於他共有人使用、收
    益，各自占有之土地未予干涉，迄原告因贈與而取得土地共
    有權止，期間超過40年以上，具有公示性，只須親至現場，
    即可輕易由其他共有人建物及其實際占用土地之外觀，明瞭
    各共有人分管占用之事實。原告以被告不能證明其明知或可
    得而知各共有人間有分管協議存在，無從執該分管協議對抗
    原告，亦難採取。
五、綜上所述，系爭土地之各共有人間有默示分管契約之存在，
    系爭建物與編號Ｂ庭院空地在被告分管占用土地之範圍，原
    告主張該建物及庭院無權占用系爭土地，並不可採。其依民
    法第821條、第767條第1項規定，請求被告拆除系爭建物，
    並將該建物基地即編號Ａ土地及編號Ｂ之庭院空地返還原告及
    共有人全體，於法無據，應予駁回。其假執行之聲請，失所
    依附，應併駁回之。
六、本件事證已明確，兩造其餘攻擊防禦方法及舉證，經審酌於
    判決結果均不生影響，不予贅詞論列。
據上論結，本件原告之訴為無理由，依民事訴訟法第78條，判決
如主文。
中　　華　　民　　國　　111 　年　　6 　　月　　29　　日
                          民事第一庭
                              法　官　陳瑞水
以上正本係照原本作成。
如對判決上訴，應於判決送達後20日內向本院提出上訴狀。如委
任律師提起上訴者，應一併繳納上訴審裁判費。
中　　華　　民　　國　　111 　年　　6 　　月　　29　　日
                              書記官　廖春慧